臺灣高等法院臺南分院刑事判決
111年度上訴字第1130號
上  訴  人  
即  被  告  涂崇智

指定辯護人  周聖錡律師（義務律師）
上列上訴人即被告因毒品危害防制條例案件，不服臺灣嘉義地方
法院111年度訴字第47號中華民國111年7月26日第一審判決（起
訴案號：臺灣嘉義地方檢察署110年度偵字第7833號、第8042號
），提起上訴，本院判決如下：
    主  文
原判決關於其附表編號7所處之刑暨所定應執行刑部分，均撤銷
。
甲○○所犯如原判決附表編號7所示之罪，處有期徒刑肆年。
其他上訴駁回（即原判決附表編號1至6、8所處之刑部分）。
甲○○前揭撤銷改判部分所處之刑及上訴駁回部分所處之刑，應執
行有期徒刑陸年。
    事實及理由
一、按刑事訴訟法第348條規定：「上訴得對於判決之一部為之
    。對於判決之一部上訴者，其有關係之部分，視為亦已上訴
    。但有關係之部分為無罪、免訴或不受理者，不在此限。上
    訴得明示僅就判決之刑、沒收或保安處分一部為之」。是本
    案上訴之效力及其範圍，應依現行刑事訴訟法第348條規定
    判斷，合先敘明。
二、原審於民國111年7月26日以111年度訴字第47號判決判處被
    告犯如原判決附表各編號「主文欄」所示各罪，各處如原判
    決附表各編號「主文欄」所示之刑，應執行有期徒刑6年6月
    ，及為相關沒收之宣告。被告不服而以原審量刑過重為由提
    起上訴，檢察官則未上訴，經本院當庭向被告及其辯護人確
    認上訴範圍，皆稱僅就原判決量刑部分上訴，對於原判決認
    定之犯罪事實、罪名及沒收，均表明未在上訴範圍（本院卷
    第76-77、120-121頁），足見被告對於本案請求審理之上訴
    範圍僅限於量刑部分（含毒品危害防制條例第17條第1項《即
    原判決附表編號4》、刑法第59條及累犯部分）。揆諸前開條
    文之規定，本案量刑部分與原判決犯罪事實、罪名及沒收之
    認定，可以分離審查，因此，本院爰僅就原判決量刑部分（
    含毒品危害防制條例第17條第1項《即原判決附表編號4》、刑
    法第59條及累犯部分）加以審理，其他關於本案犯罪事實、
    罪名及沒收等，則不在本院審理範圍，先予說明。
三、因被告表明僅就原判決關於量刑部分提起上訴，故有關本案
    之犯罪事實、論罪（所犯罪名、罪數關係）及沒收部分之認
    定，均如第一審判決所記載（如附件）。　　
四、被告上訴意旨（含辯護人辯護意旨）略以：㈠就原判決附表
    編號4部分，不能僅以距離購毒時間5個月，就認定此次毒品
    來源並非陳奕瑞，仍應依毒品危害防制條例第17條第1項規
    定減輕其刑。㈡本案除原判決附表編號4部分（業經原審依刑
    法第59條規定酌減其刑）外，其餘部分均請依刑法第59條之
    規定酌減其刑。㈢被告客觀上雖構成累犯，然前案施用毒品
    與本案販賣毒品之性質不同，累犯並無加重其刑之必要云云
    。
五、經查：
　㈠依司法院釋字第775號解釋文及理由之意旨，有關累犯加重本
    刑部分，並不生違反憲法一行為不二罰原則之問題。惟其不
    分情節，基於累犯者有其特別惡性及對刑罰反應力薄弱等立
    法理由，一律加重最低本刑，於不符合刑法第59條所定要件
    之情形下，致生行為人所受之刑罰超過其所應負擔罪責之個
    案，不符憲法罪刑相當原則、比例原則。於此範圍內，在修
    正前，為避免發生上述罪刑不相當之情形，法院固應斟酌個
    案情形，裁量是否加重最低本刑（司法院釋字第775號解釋
    意旨、最高法院109年度台上字第3018號判決意旨參照）。
    然依上開解釋意旨，係指個案應量處最低法定刑、又無法適
    用刑法第59條在內減輕規定之情形，法院應依此解釋意旨裁
    量不予加重最低本刑。且累犯之加重，係因犯罪行為人之刑
    罰反應力薄弱，需再延長其矯正期間，以助其重返社會，並
    兼顧社會防衛之效果，與前後所犯各罪類型、罪名是否相同
    或罪質是否相當，無必然之關連（最高法院108年度台上字
    第338號、110年度台上字第6165號判決意旨參照）。查被告
    前因施用毒品案件，經原審以109年度朴簡字第110號判處有
    期徒刑4月確定，於109年12月7日易科罰金執行完畢，有臺
    灣高等法院被告前案紀錄表可稽，且就客觀上構成累犯之事
    實，亦為被告所是認（本院卷第120頁），其受徒刑之執行
    完畢，5年以內故意再犯本案有期徒刑以上之罪，為累犯。
    又檢察官具體指稱：被告前因施用毒品案件，經臺灣嘉義地
    方法院以109年度朴簡字第110號判處有期徒刑4月確定，於1
    09年12月7日執行完畢，被告於5年內再犯本罪，足見被告對
    刑罰的反應力薄弱，自我控管能力欠缺，另被告於本案並無
    應量處最低法定刑，且無應依司法院釋字第775號解釋意旨
    所稱超過被告本案應負擔的罪責，或是對被告人身自由造成
    過度的侵害而有違反比例原則或罪刑相當原則之情形，故請
    依刑法第47條第1項累犯的規定加重其刑等語，並有該判決1
    份（本院卷第61-63頁）、臺灣高等法院被告前案紀錄表為
    證。本院審酌被告構成累犯之前案，雖與本案罪名不同，然
    考量被告所犯前案亦屬毒品危害防制條例之案件，其於前案
    執行完畢後，理應產生警惕作用，竟再犯本件情節較重之販
    賣毒品犯行，顯然被告並未因前案科刑處罰而知所警惕，其
    對於刑罰之反應力顯然薄弱。再者，依被告在本案之犯罪情
    節，並無該解釋意旨所指個案應量處最低法定刑，而應依此
    解釋意旨裁量不予加重最低本刑之情形。據此，本院認本案
    依累犯規定加重其最低本刑，並未致生行為人所受之刑罰超
    過其所應負擔之罪責，與司法院釋字第775號解釋意旨無違
    。綜上所述，就被告所犯本案各罪，除法定本刑無期徒刑部
    分依法不得加重外，其餘均依刑法第47條第1項規定，加重
    其刑。從而，辯護人辯稱：本件雖構成累犯，但無加重其刑
    之必要云云，自屬無據。
　㈡被告就原判決附表編號1至3、5、6、8所示販賣第二級毒品犯
    行，已於偵查及審理中自白犯行，均應依毒品危害防制條例
    第17條第2項之規定，減輕其刑，並依法先加（法定刑為無
    期徒刑部分不得加重）後減之。　
　㈢「犯第4條至第8條、第10條或第11條之罪，供出毒品來源，
    因而查獲其他正犯或共犯者，減輕或免除其刑。」毒品危害
    防制條例第17條第1項定有明文。查被告為警查獲後，供出
    如原判決附表編號1至3、5至8部分之毒品來源為綽號「黑猴
    」之陳奕瑞，經警循線因而查獲，有原審111年3月1日公務
    電話紀錄1份（原審卷第95頁）、嘉義縣警察局朴子分局刑
    事案件報告書及被告、陳奕瑞之筆錄1份（原審卷第97-165
    頁）在卷可考。依上，此部分足認確因被告供出而查獲其毒
    品來源，故就原判決附表編號1至3、5至8所示之各次犯行，
    均依毒品危害防制條例第17條第1項規定減輕其刑，其中編
    號1至3、5、6、8部分，並依法先加（法定刑無期徒刑部分
    不得加重）後遞減之。
　㈣另所謂「因而查獲其他正犯或共犯」，須警方或偵查犯罪機
    關因被告供出毒品來源，而知悉並據以查獲其他正犯或共犯
    者，始能獲上述減輕或免除其刑之寬典，亦即被告供出毒品
    來源，與警方或偵查犯罪機關查獲其他正犯或共犯之間，必
    須具有因果關係，始足以當之。若被告所供出毒品來源之人
    雖確被查獲，然該人被訴之犯罪事實，與被告所犯之罪之毒
    品來源無關，二者之間不具有因果關係，仍無上述減輕或免
    除其刑規定之適用。故所謂「供出毒品來源，因而查獲」，
    必以被告所稱供應自己毒品之人與嗣後查獲之其他正犯或共
    犯間具有關聯性，始稱充足。倘被告所犯同條項所列之罪之
    犯罪時間，在時序上較早於該正犯或共犯供應毒品之時間，
    即令該正犯或共犯確因被告之供出而被查獲；或其時序雖較
    晚於該正犯或共犯供應毒品之時間，惟其被查獲之案情與被
    告自己所犯同條項所列之罪之毒品來源無關，均仍不符合上
    開應獲減免其刑之規定要件（最高法院106年度台上字第342
    8號、104年度台上字第3301號、105年度台上字第924號判決
    意旨參照）。查被告係於110年1月底至3月中，向陳奕瑞購
    入甲基安非他命，有上開被告及陳奕瑞之筆錄可按，而原判
    決附表編號4犯行之時間為110年8月20日，故被告購入毒品
    時間，距離原判決附表編號4犯行之時間，已有約5個月之久
    ，難認兩者間具有因果關係。揆諸前開說明意旨，此部分自
    不符毒品危害防制條例第17條第1項規定之要件，而無該條
    項規定適用之餘地。從而，被告及辯護人辯稱：原判決附表
    編號4部分，應依毒品危害防制條例第17條第1項規定減輕其
    刑云云，核屬無據。
　㈤同為販賣毒品之人，其原因動機不一，犯罪情節未必盡同，
    而毒品危害防制條例第4條第2項之販賣第二級毒品罪，法定
    本刑一律為無期徒刑或10年以上有期徒刑，不可謂不重，允
    宜考量其客觀犯行與主觀惡性等情狀，斟酌是否有情輕法重
    之處，妥慎適用刑法第59條規定酌量減輕其刑，期使個案裁
    判之量刑，能斟酌至當，以符合罪刑相當原則。查被告就原
    判決附表編號4所示犯行，雖一開始於警詢、偵查中否認犯
    行，然於原審準備程序中即坦承犯行，表現悔意，所顯現之
    反社會人格非甚為嚴重，且此部分犯行復均無毒品危害防制
    條例第17條第1、2項減輕規定之適用，經審慎斟酌上情，認
    被告就原判決附表編號4所示之罪，若量處最低本刑10年有
    期徒刑，仍屬法重情輕，其情狀顯可憫恕，爰依刑法第59條
    規定酌量減輕其刑，以求個案量刑之妥適平衡。
　㈥再刑之量定，為求個案裁判之妥當性，法律固賦予法院裁量
    權，但此項裁量權之行使，除應依刑法第57條規定，審酌行
    為人及其行為等一切情狀，為整體之評價，並應顧及比例原
    則與平等原則，使罪刑均衡，輕重得宜，以契合社會之法律
    感情。又刑法第59條之酌量減輕其刑，必於犯罪之情狀，在
    客觀上足以引起一般之同情，認為顯可憫恕，且即予宣告法
    定最低度之刑，猶嫌過重者，始有其適用。查被告為圖一己
    私利，販賣第二級毒品予他人，所為係戕害國民身心健康之
    行為，實屬不該。而毒品危害防制條例第4條第2項規定，販
    賣第二級毒品之法定最低本刑為10年有期徒刑（得併科罰金
    ），被告所犯如原判決附表編號1至3、5至8所示販賣第二級
    毒品犯行，或已依毒品危害防制條例第17條第2項或同條第1
    項規定減輕其刑，其中就原判決附表編號1至3、5、6、8部
    分，另依毒品危害防制條例第17條第1項規定遞減其刑，則
    其所犯上開各次販賣第二級毒品罪經減刑之後，已難認有何
    「情輕法重」之情事。是被告所犯原判決附表編號1至3、5
    至8之罪與刑法第59條所規定之要件不符，自無依該條酌減
    其刑之適用。從而，被告及辯護人請求依據刑法第59條規定
    ，就如原判決附表編號1至3、5至8之罪予以酌減其刑，亦屬
    無據。
六、本院撤銷改判及維持原判決之理由：
　㈠撤銷改判部分（即原判決附表編號7所處之刑部分）：
　⒈原審以被告如原判決附表編號7所示販賣第二級毒品之犯行，
    事證明確，因予科刑，固非無見。惟查：被告所犯如原判決
    附表編號7部分，係依毒品危害防制條例第17條第1項規定減
    輕其刑（依刑法第66條規定得減至3分之2），原判決就此量
    處有期徒刑5年3月，而原判決就其附表編號4部分，係依刑
    法第59條規定減輕其刑（依刑法第66條規定減輕其刑至2分
    之1），原判決則量處有期徒刑5年4月，二罪所宣告之刑度
    ，雖仍有高低之差，但相較可減刑之幅度，本院認原判決就
    其附表編號7部分所處之刑，顯違反比例原則，而有罪刑不
    相當之情形，容有未洽。被告上訴意旨以原判決附表編號7
    部分量刑過重為由，指摘原判決不當，為有理由，自應由本
    院將原判決附表編號7所處之刑（含定應執行刑部分）部分
    ，予以撤銷改判，期臻適法。
　⒉爰審酌被告無視於國家杜絕毒品危害之禁令而販賣毒品，其
    行為無異擴大促進毒品之流通，令施用者沉迷淪陷，形成生
    理成癮性及心理依賴性，戕害國民身心健康，危害社會治安
    甚鉅，自應受有相當程度之刑事非難。兼衡被告之素行（構
    成累犯部分除外，參見臺灣高等法院被告前案紀錄表），犯
    後坦認犯行，態度尚稱良好，就原判決附表編號7部分販賣
    毒品之種類、數量、所得利益。暨被告自陳國中肄業之智識
    程度，從事吊事工作，月入約新臺幣（下同）4萬元，離婚
    ，有1名成年子女，2名未成年子女等一切情狀，就被告所犯
    如原判決附表編號7部分，量處有期徒刑4年，以示懲儆。
　㈡維持原判決部分（即原判決附表編號1至6、8所處之刑部分）
    ：　
　⒈按量刑係法院就繫屬個案犯罪所為之整體評價，乃事實審法
    院之職權裁量事項，而量刑判斷當否之準據，則應就判決整
    體觀察為綜合考量，不可擷取其中片段遽為評斷。苟其量刑
    已以行為人之責任為基礎，並斟酌刑法第57條各款所列情狀
    ，在法定刑度內酌量科刑，無偏執一端，或濫用其裁量權限
    ，致明顯失出失入情形，自不得任意指為不當或違法（最高
    法院75年度台上字第7033號、104年度台上字第2577號判決
    意旨參照）。原審以行為人之責任為基礎，審酌被告無視政
    府禁絕毒害之堅定立場，亦未體認毒品危害人體健康之鉅，
    且被告於本案犯行前，除上開構成累犯之前案外，尚有其他
    施用毒品之前科，有臺灣高等法院被告前案紀錄表可參，其
    明知毒品對人身心戕害的嚴重性、易成癮，自身亦受毒癮之
    害，竟罔顧他人的健康，將甲基安非他命分別販賣給他人，
    增加他人沉溺毒害而難以自拔，所為實無可取，應予譴責非
    難。兼衡被告販賣毒品之對象、動機、目的及犯後坦承犯行
    之態度。暨被告自述國中肄業之智識程度，從事汽車修理工
    作，月入不一定，離婚，育有3名子女等一切情狀，分別量
    處如原判決附表編號1至6、8「主文」欄所示之刑，以示懲
    儆。復說明：㈠被告前因犯施用毒品罪，經原審判處有期徒
    刑4月確定，於109年12月7日易科罰金執行完畢，被告於前
    案有期徒刑執行完畢後，5年以內故意再犯原判決附表編號1
    至6、8所示各罪，均為累犯，除了法定刑為無期徒刑部分依
    法不得加重外，其餘部分仍有依刑法第47條第1項規定加重
    其刑之必要。㈡被告就原判決附表編號1至3、5、6、8之犯行
    ，於偵查及審理中均坦承不諱，均依毒品危害防制條例第17
    條第2項規定減輕其刑，並先加後減之。㈢被告就原判決附表
    編號1至3、5、6、8所示各次犯行，有供出毒品來源，因而
    查獲其他正犯之情形，均依毒品危害防制條例第17條第1項
    規定遞減輕其刑，並先加後遞減之。㈣就原判決附表編號4所
    示之罪，若量處最低本刑10年有期徒刑，仍屬法重情輕，其
    情狀顯可憫恕，爰依刑法第59條規定酌量減輕其刑，並先加
    後減之。本院認原判決關於原判決附表編號1至6、8科刑之
    部分，已依刑法第57條各款所列情狀審酌，而為量刑之準據
    ，經核並無量刑輕重失衡、裁量濫用之情形，而被告上訴請
    求從輕量刑之理由，已為原判決審酌時作為量刑之參考因子
    ，或尚不足以動搖原判決之量刑基礎，難認有據。
　⒉綜上所述，被告上訴意旨以原判決附表編號4部分，應依毒品
    危害防制條例第17條第1項規定減輕其刑，並就原判決附表
    編號1至3、5、6、8部分，請求依刑法第59條規定酌減其刑
    ，及累犯並無加重其刑之必要為由，指摘原判決不當，為無
    理由，應予駁回。
　㈢被告前開撤銷改判部分所處之刑及上訴駁回部分所處之刑，
    符合數罪併罰之要件，爰依刑法第51條第5款規定，定其應
    執行刑為有期徒刑6年。　　
據上論斷，應依刑事訴訟法第368條、第369條第1項前段、第364
條、第299條第1項前段（僅引用程序法），判決如主文。　　
本案經檢察官簡靜玉提起公訴，檢察官劉榮堂到庭執行職務。
中　　華　　民　　國　　111 　年　　11　　月　　29　　日
                  刑事第一庭   審判長法  官　陳連發
                                     法  官　何秀燕
                                     法　官  洪榮家
以上正本證明與原本無異。
如不服本判決應於收受送達後20日內向本院提出上訴書狀，其未
敘述上訴理由者，並得於提起上訴後20日內向本院補提理由書（
均須按他造當事人之人數附繕本）「切勿逕送上級法院」。
                                      書記官　呂宬樂
中　　華　　民　　國　　111 　年　　11　　月　　29　　日
附錄本案論罪科刑法條：
毒品危害防制條例第4條第2項
製造、運輸、販賣第二級毒品者，處無期徒刑或10年以上有期徒
刑，得併科新臺幣1千5百萬元以下罰金。